【裁判字號】    98,豐簡上,393
【裁判日期】    980609
【裁判案由】    詐欺
【裁判全文】
臺灣臺中地方法院刑事判決           98年度豐簡上字第393號
上  訴  人
即  被  告  甲○○
上列上訴人即被告因詐欺案件，不服本院豐原簡易庭民國98年3
月18日98年度豐簡字第202號刑事簡易判決（檢察官聲請簡易判
決處刑案號：98年度偵字第457號），提起上訴，本院管轄第二
審合議庭判決如下︰
    主  文
上訴駁回。
    犯罪事實
一、林伯懋可預見其所有之渣打國際商業銀行股份有限公司神岡
    分行（下簡稱渣打銀行）帳號000000000000號帳戶之提款卡
    （含密碼）一張，交給姓名年籍不詳之人使用，該帳戶即有
    可能供作詐欺等犯罪之不法用途，竟仍不違其本意，基於幫
    助他人犯罪之不確定故意，於民國九十七年十月二十八日中
    午十二時許，在臺中縣烏日舊火車站附近之某雜貨店前，將
    其上開渣打銀行帳戶之提款卡一張並事後告知密碼，交給自
    稱「阿發」之姓名年籍不詳之成年男子使用。嗣詐欺集團成
    員輾轉取得其上開渣打銀行帳戶之提款卡及密碼後，即共同
    意圖為自己不法之所有，於九十七年十月二十八日下午九時
    許，撥打電話向乙○○佯稱：係雅虎奇摩網站的賣家，因貨
    物簽收人誤簽為分期付款，將一直扣款等語，復撥打電話向
    乙○○佯稱：係郵局人員，須依指示至提款機操作取消等語
    ，致乙○○因之陷於錯誤，而於九十七年十月二十八日下午
    十一時二十五分許，在臺北縣新莊市○○路八七九─十七號
    之渣打銀行新莊簡易型分行自動付款設備，將現金新臺幣（
    下同）八萬五千元存入林伯懋之上開渣打銀行帳戶內。嗣乙
    ○○於匯款後發現有異，始知受騙，經報警後查獲上情。
二、案經彰化縣警察局彰化分局報告臺灣彰化地方法院檢察署呈
    請臺灣高等法院臺中分院檢察署核轉臺灣臺中地方法院檢察
    署檢察官聲請簡易判決處刑。
    理    由
一、按「被告以外之人於審判外之陳述，雖不符前四條（指刑事
    訴訟法第一百五十九條之一至第一百五十九條之四）之規定
    ，而經當事人於審判程序同意作為證據，法院審酌該言詞陳
    述或書面陳述作成之情況，認為適當者，亦得為證據」，又
    「當事人、代理人或辯護人於法院調查證據時，知有第一百
    五十九條第一項不得為證據之情形，而未於言詞辯論終結前
    聲明異議，視為有前項之同意」，刑事訴訟法第一百五十九
    條之五第一項、第二項亦有明文。本件檢察官及被告就本案
    證據之證據能力，均未於言詞辯論終結前聲明異議，且本院
    審酌上開證據作成時，均無不當取得之情形，認為以之作為
    本案之證據亦屬適當，是應認本案調查之卷內證據均有證據
    能力，合先敘明。
二、訊據被告固坦承於民國九十七年十月二十八日中午十二時許
    ，在臺中縣烏日舊火車站附近之某雜貨店前，將其申辦之渣
    打銀行帳號000000000000號帳戶之提款卡含密碼交給不詳姓
    名年籍自稱「阿發」之成年男子之事實，矢口否認有何幫助
    詐欺取財之犯行，辯稱：當時其生活困苦，因為應徵外務工
    作又加上車禍眼睛受傷，沒有公司錄取，所以才會找這工作
    ；其看報紙廣告才與「阿發」聯絡，廣告內容是應徵司機二
    名，日領待優，其依照廣告打電話去問，對方自稱「阿發」
    ，說二天內會給消息，是要安排跑機場或是載貨，公司會派
    車，「阿發」說公司在彰化，但沒有說詳細地點，公司名稱
    也沒有告知，在電話中表示如果沒有自己的車子要使用公司
    的車子，因為沒有錢可以買車子去載運客人，其存摺在由其
    持有不會被盜用；因為其沒有財務證明，所以公司要其提供
    帳戶，貨主支付的貨款，其必須匯到自己帳戶，公司怕貨款
    會被其盜用，公司用其的提款卡去領款，當日薪資自己先扣
    除，再把款項存入帳戶讓公司領取云云，並提出報紙分類廣
    告一份為憑。經查：
  (一)證人即被害人乙○○確係遭詐騙而依指示操作自動櫃員機匯
    款八萬五千元至被告上開渣打銀行帳戶之事實，業據證人乙
    ○○於警詢時指訴歷歷，並有內政部警政署反詐騙案件紀錄
    表一份、臺北縣政府警察局淡水分局水碓派出所受理詐騙帳
    戶通報警示簡便格式表影本一張、受理各類案件紀錄表影本
    1張、受理刑事案件報案三聯單影本一張、金融機構聯防機
    制通報單一張、渣打銀行對帳單一份、被害人之上開中華郵
    政股份有限公司帳戶之帳戶基本資料及客戶歷史交易清單、
    渣打銀行神岡分行九十八年一月十七日渣打商銀字第098000
    07號函在卷可參。是被告上開帳戶確係由詐欺集團使用供被
    害人匯款，應無疑義。
  (二)被告雖辯以係因求職而遭詐騙交付帳戶提款卡及密碼云云。
    然以：被告於警詢時稱交付提款卡係為薪資轉帳用云云；復
    於偵查中稱：「阿發」說有貨給其送，收貨人會付現金給其
    ，薪水其先扣下來，剩下的匯到其渣打銀行帳戶，公司可以
    拿卡去領云云；再於本院審理中辯稱：如果沒有自己的車子
    要使用公司的車子，存摺在其這裡不會被盜用云云，復辯稱
    ：因為其沒有財務證明，所以公司要其提供帳戶，貨主支付
    的貨款，必須匯到其帳戶，公司怕貨款會被其盜用，公司用
    其提款卡去領款，當日薪資其自己先扣除，再把款項存入帳
    戶讓公司領取云云，究其提供提款卡與密碼予「阿發」係為
    薪資轉帳用、替公司收帳用或使用公司車輛之擔保，所述不
    一；而被告於本院審理中或辯稱：「阿發」沒有確定要錄取
    其云云，復改稱交付提款卡時已經錄取了，但是要派工作是
    兩天以後云云，供詞反覆，已非無疑。
  (三)且被告所辯係因求職被騙交付帳戶提款卡及密碼，然其就對
    於所應徵工作之每日工時、福利、保險、老闆何人、公司名
    稱與店址何在、營運狀況如何等詳情，均始終無法敘明其概
    要，僅泛稱公司在彰化，係擔任司機，負責接送客人及貨物
    ，與其接洽者係自稱「阿發」之人，此外有關其應徵之公司
    事宜即無所悉，竟即率而交付帳戶之提款卡連同密碼交給真
    實姓名不詳姓名自稱「阿發」之人，顯與一般求職應徵之情
    節迥異。
  (四)又衡諸現今社會應徵工作者，多半只需提供證件供雇主確認
    其身分即為已足，如公司或機關對於員工薪資之發放採取轉
    帳方式，亦多半於確定僱用後方要求應徵者提供，斷無可能
    於尚未確認是否僱用之際，即要求應徵者先行提供提款卡並
    告知密碼，乃至明之理。又目前詐欺集團蒐購或使用人頭帳
    戶做為出入帳戶，並以提款卡提領犯罪所得，以逃避檢警之
    追緝，乃眾所周知之事實，社會上一般人防詐之意識高漲，
    想要從事詐騙者必使出相當方法，始能有所得，犯罪者自不
    可能將費盡心力才詐得之金錢，存入自己無法確實掌控之帳
    戶內，否則將無法確保該帳戶名義人不會在受騙者匯入款項
    後，突然將該提款卡掛失凍結或變更密碼，致使犯罪者無法
    從該帳戶內領出犯罪所得，甚至由帳戶名義人將帳戶內之款
    項提領一空之情形發生。是以犯罪者欲以他人帳戶供作款項
    出入之帳戶，當會先徵得帳戶所有人之同意，並確知提款卡
    密碼後，才予使用。若被告所辯對方要求提款卡理由是因其
    沒有貨車，但其有駕照可以幫忙載貨或載人，將貨品宅配或
    載人去機場，客人會付現金，因為貨物及車輛都是公司的，
    對方說貨到商家會付現金給其，公司怕其拿走貨款，在收取
    貨款後需要存入我的帳戶，公司會去提款，薪資就從客戶給
    其的貨款扣除云云，此舉對方如何確保被告收款後會如實存
    入款項，又如何確保款項存入後，被告不會逕自向銀行辦理
    掛失、止付、提款卡遺失等手續，而私自侵吞所有款項。如
    此對於身為雇主之對方顯無任何保障可言，凡此亦顯與一般
    應徵之經驗法則有別，是被告上揭所辯，殊難採信。
  (五)按刑法上之故意，分為直接故意（確定故意）與間接故意（
    不確定故意），「行為人對於構成犯罪之事實，明知並有意
    使其發生者」為直接故意。「行為人對於構成犯罪之事實，
    預見其發生而其發生並不違背其本意者」為間接故意；而間
    接故意與有認識的過失之區別，在於二者對構成犯罪之事實
    雖均預見其能發生，但前者對其發生並不違背其本意，後者
    則確信其不發生。且幫助犯之成立，以行為人主觀上認識被
    幫助者正欲從事犯罪或係正在從事犯罪，且該犯罪有既遂之
    可能，而其行為足以幫助他人實現構成要件者，即具有幫助
    故意，並不以行為人確知被幫助者係犯何罪名為必要。至於
    行為人在正犯實施犯罪前為幫助行為者，則構成事前幫助犯
    。被告交付帳戶提款卡及密碼與自稱「阿發」之人，就交付
    對象真實姓名，及所稱任職之公司一無所悉，顯悖常情，已
    如前述，況被告於偵查中自承其想過覺得怪怪的，為何要拿
    其的卡，其怕卡被人利用，會有人被騙錢，並表示認罪等語
    ，顯見被告就交付提款卡並告知密碼與他人可能遭用以詐騙
    ，已有所預見甚明。被告年逾而立，且有一定之知識、經驗
    ，當知悉我國「人頭帳戶」犯罪情事，竟甘冒他人可能受騙
    之風險交付帳戶資料，其主觀上顯有容任該人利用該帳戶犯
    詐欺取財罪之不確定故意，允無疑義。惟被告因僅係單純提
    供前開帳戶之提款卡及密碼資料，並未參與詐欺取財之構成
    要件行為，應認其主觀上僅係基於幫助他人犯罪之意思。是
    本件事證至臻明確，被告犯行洵堪認定。
三、上訴人即被告上訴意旨略以：被告以其純因無知被騙受害，
    亦屬被害人，情節顯然可憫，犯後態度良好，改過自新，且
    平日奉公守法，安分守己，素無前科，且經濟生活貧困，婚
    姻破碎，妻子離異，二名幼小子女生活依靠被告每日辛苦工
    作維持生計，急欲找得安定工作，為歹徒利用，誤觸刑章，
    被告與歹徒素昧平生，無犯意聯絡，更未分得分文益，原審
    未依刑法五十七條、五十九條從輕量刑，顯有欠當，且被告
    因發生車禍，行動不便，謀生更加困難，有勞工保險局職災
    勞工保護室津貼補助續發通知卡及職障診斷書為憑，如入監
    執行或易科罰金，也會無力支付而需入獄，造成被告職業前
    途及二名無辜幼小子女頓失依靠，縱認有罪，未予被告緩刑
    ，亦有悖常理，於法欠當云云，並提出報紙分類廣告一份、
    勞工保險局職災勞工保護室津貼補助續發通知書、勞工保險
    殘廢診斷書影本各一份為憑。然按刑罰之量定，固屬法院自
    由裁量之職權行使，但仍應審酌刑法第五十七條所列各款事
    由及一切情狀，為酌量輕重之標準，並非漫無限制；在同一
    犯罪事實與情節，如別無其他加重或減輕之原因，下級審法
    院量定之刑，亦無過重或失輕之不當情形，則上級審法院對
    下級審法院之職權行使，原則上應予尊重，有最高法院八十
    五年臺上字第二四四六號判決意旨可資參照。被告係犯刑法
    第三十條第一項前段、第三百三十九條第一項之幫助詐欺取
    財罪，而該罪之法定本刑為五年以下有期徒刑、拘役或科或
    併科一千元以下罰金。原審簡易判決依刑事訴訟法第四百四
    十九條第一項、第四百五十四條第一項，刑法第三十條第一
    項前段、第二項、第三百三十九條第一項、第四十一條第一
    項前段，刑法施行法第一條之一、第二項前段，認被告提供
    其所開設前揭渣打銀行帳戶之提款卡及密碼資料予不詳姓名
    年籍之成年人所屬詐欺集團成員，以為詐欺取財所用，係基
    於幫助他人詐欺取財之不確定故意，且所為屬詐欺取財罪構
    成要件以外之行為，係犯刑法第三十條第一項前段、第三百
    三十九條第一項之幫助詐欺取財罪。被告提供帳戶資料幫助
    該名成年人所屬詐欺集團成員犯詐欺取財罪，為幫助犯，應
    依刑法第三十條第二項之規定減輕其刑，判處被告有期徒刑
    三月，並諭知如易科罰金，以一千元折算一日，其認事用法
    及量刑均屬妥適。被告辯以其因求職被騙，其係被害人云云
    ，未足為有利被告之認定，已如前述，被告上訴為無理由，
    應予駁回。又被告另辯以其前因發生車禍，行動不便，謀生
    困難，且無前科、夫妻離異、入監子則子女無依，請求緩刑
    云云，復稱其父有憂鬱症云云，並提出報紙分類廣告一份、
    勞工保險局職災勞工保護室津貼補助續發通知書、勞工保險
    殘廢診斷書影本各一份為憑。然本院以被告交付帳戶資料幫
    助歹徒詐騙，行為殊值非難，且被告於審理中否認犯行，未
    見悔意，亦未與被害人和解或賠償損害等一切情狀，認本件
    緩刑尚非適宜。另被告復稱易科罰金希望能分期云云，惟此
    係事涉判決確後檢察官執行之職權，併此敘明。
據上論斷，應依刑事訴訟法第四百五十五條之一第一項、第三項
、第三百六十八條，判決如主文。
本案經檢察官陳僑舫到庭執行職務。
中    華    民    國    98    年    6     月    9     日
                  刑事第八庭  審判長法  官  黃家慧
                                    法  官  黃賢婷
                                    法  官  陳  葳
以上正本證明與原本無異。
不得上訴。
                                    書記官  張雅如
中    華    民    國    98    年    6     月    9     日


司法院資訊處製作；財團法人民間司法改革基金會備份。
